【裁判字號】    97,聲判,82
【裁判日期】    971231
【裁判案由】    聲請交付審判
【裁判全文】
臺灣士林地方法院刑事裁定              97年度聲判字第82號
聲 請 人
即告訴人  甲○○
代 理 人  楊仁聲律師
被    告  乙○○
上列聲請人因告訴被告偽造文書等案件，不服臺灣高等法院檢察
署檢察長駁回再議之處分（97年度上聲議字第5035號），聲請交
付審判，本院裁定如下：
    主  文
聲請駁回。
    理  由
一、按告訴人不服上級法院檢察署檢察長或檢察總長認再議為無
    理由而駁回之處分者，得於接受處分書後10日內委任律師提
    出理由狀，向該管第一審法院聲請交付審判。法院認為交付
    審判之聲請不合法或無理由者，應駁回之。刑事訴訟法第25
    8 條之1 第1 項、第258 條之3 第2 項前段，分別定有明文
    。又按「期間之計算，依民法之規定。」、「於一定期日或
    期間內，應為意思表示或給付者，其期日或其期間之末日，
    為星期日、紀念日或其他休息日時，以其休息日之次日代之
    。」，刑事訴訟法第65條、民法第122 條亦有明定。查本件
    聲請人即告訴人甲○○以被告涉犯偽造文書等罪，向臺灣士
    林地方法院檢察署檢察官提出告訴，經該署檢察官於民國96
    年12月28日以96年度偵字第10967 號為不起訴處分後，聲請
    人不服聲請再議，嗣經臺灣高等法院檢察署檢察長發回續行
    偵查，再經臺灣士林地方法院檢察署檢察官於97年8 月21日
    以97年度偵續字第70號為不起訴處分後，聲請人復不服聲請
    再議，嗣經臺灣高等法院檢察署檢察長認再議為無理由，以
    97年度上聲議字第5035號處分駁回，並於97年9 月24日送達
    聲請人，有送達證書1 份附卷可證（見臺灣高等法院檢察署
    97年度上聲議字第5035號卷第頁），是上開聲請交付審判之
    法定期間末日原為97年10月4 日，惟因該日為週六休息日，
    次日為星期日，故該期間之末日應以星期日之次日即97年10
    月6 日代之，而聲請人業於97年10月6 日委任律師向本院提
    起本件交付審判之聲請，有刑事交付審判聲請書1 份在卷可
    憑，程序上並無不符，合先敘明。
二、聲請交付審判意旨略以：
  (一)關於不實登載職務上公文書之偽造公文書部分：
  1.被告於95年6 月8 日、95年7 月26日、95年9 月13日共3 次
    人評會會議紀錄中記載懲處告訴人之事由均與事實不符：
  (1)95年6 月8 日第1次人評會會議紀錄部分：
    按凡表示一定內容之意思、觀念或用意者，即為刑法第15章
    之文書；又所謂不實或偽造，以失真一部分即構成，亦不問
    其係出於虛增或故減。此參諸最高法院44年台上字第387 號
    、66年台上字第1961號等判例意旨至明。查本件95年6 月8
    日人評會會議紀錄為該管公務員即被告職務上製作之文書，
    屬刑法第10條第3 項所稱之公文書，而該紀錄內容記載參加
    人員為國立臺北護理學院（下稱北護學院）全體教官，懲處
    告訴人之事由為告訴人於當日加開基本軍官團會議討論中對
    課程分配不滿，因而對被告態度惡劣、擅離會場，又於議程
    中拒絕陳述，最終表決結果有4 票贊成懲處告訴人、0 票反
    對云云，惟實際上告訴人並未被通知參與，而未參與此次人
    評會，且本次人評會係因告訴人與呂寶珠爭執課程而遭致懲
    處，依「軍訓教官人事評審委員會設置要點」第7 條第2項
    規定，呂寶珠自應迴避，縱其未自行迴避，軍訓處亦會通知
    其迴避，故呂寶珠自無參與此次人評會之理，又劉彥麟當日
    下午亦有4 節課，均不可能參與會議，足見該簽到表上呂寶
    珠有簽到乙節亦不實在，況當日被告主持軍官團會議不到半
    小時即因有訪客而結束，伊與被告討論排課事宜是在會議結
    束後之同仁私下討論，並非在會議中所發生形式，故系爭紀
    錄謂於會議中如何，與同時對總教官如何云云，均顯然是出
    於不實登載，故此次紀錄關於參加人員、當事人陳述與表決
    等事項顯屬虛偽，且告訴人為被懲處之當事人，未與會載為
    與會拒絕陳述，顯足生損害於告訴人，被告自涉犯偽造公文
    書犯行。
  (2)95年7 月26日、9 月13日第2 、3 次人評會會議紀錄部分：
    原不起訴處分書係引據證人呂寶珠證詞略謂：「第2 次人評
    會懲處理由係因告訴人承辦宿舍業務時，許多學生反應不認
    同告訴人態度，所以要懲處告訴人，大家一致同意，第3 次
    人評會係因學生賴幸蓉車禍受傷，告訴人處置不當」云云，
    而為不利告訴人之認定，惟查上揭日期均為星期三，顯與實
    施基本軍官團均在星期四之例不符，故該紀錄特別註明「併
    基本軍官團召開」即為不實，且關於學生宿舍業務，告訴人
    係負責北投校本部部分，城區部係由呂寶珠負責，床位之分
    配係生輔組組長張吟韞之權責，告訴人對於此項簽報被告與
    會辦上述2 人，亦均無任何不同意見，且告訴人尚於95年8
    月1 日獲學校頒獎感謝「宿舍聯繫協調得宜」，足證上開懲
    處事項係虛偽不實；又依據告訴人在軍事法院提呈之95年10
    月5 日錄音譯文，被告當時對告訴人不滿第2 次關於宿舍管
    理之懲處乙節，亦不否認屬呂寶珠之過犯，惟表示：「這是
    主官的行政裁量權，我處不處分她是我的彈性，處不處分你
    也是我的彈性，…」，足證上開懲處事項並非告訴人業管或
    權責所屬，僅係出於被告為遂其恣意懲處所杜撰之不實事項
    。
  2.被告於95年11月2 日提交予國防部高等軍事法院檢察署之95
    年6 月8 日人評會會議記錄並未檢附簽有被告、劉彥麟、呂
    寶珠、張吟韞等簽名之簽到表，嗣於該署偵查中再次提出同
    一份會議紀錄，竟增列上開簽到表，顯係事後偽造之會議記
    錄。
  (二)就關於以不正方法阻撓申訴部分：
    原不起訴處分書一再以被告95年10月28日以後始獲悉告訴人
    申訴，與告訴人寄發申訴書之收文機關均非被告，而係護理
    學院云云，作為被告無以何不正方法阻撓告訴人申訴之依據
    ，惟查：
  1.本件告訴人上開3 次申訴書均係以掛號確實寄達北護學院，
    依教育部於95年訂頒之軍訓教官人事評審委員會設置要點及
    申訴評議委員會規定，應由該校軍訓室收辦，且均在檔案法
    施行之後，聲請人於偵查中一再請求檢察官調閱教育部軍訓
    處與臺北護理學院提出本件陳報與收文之原始歸檔文件做比
    對，循公文收辦檔案查詢，始不至於被事後造假。惟檢察官
    所引據者均非原始檔案資料，逕以利害關係人劉彥麟、呂寶
    珠、張吟韞及北護學院行政人員等極易附和造假之詞為據，
    自難令告訴人信服。
  2.告訴人於95年7 月12日不服遭申誡兩次懲處之申訴，縱被告
    當時確未知悉，然教育部於同年月21日即行文至北護學院給
    告訴人，並於副本函送北護學院，文中均載有告訴人不服遭
    申誡兩次懲處而申訴，與應向貴校提出申訴之意旨，況教育
    部於同月31日再就同事項行文北護學院，係由軍訓室劉彥麟
    收辦，被告於同年8 月2 日判行，又被告向國防部高等軍事
    法院檢察署控告公然侮辱長官案，在其告訴狀亦表明，教育
    部就告訴人之申訴案，曾於95年7 月及9 月兩次派員到校查
    訪，而該兩次查訪，均係被告接待，顯見被告於95年7 、8
    月間即知悉告訴人提出申訴，是其陳稱至95年10月底始知悉
    云云，及劉彥麟、呂寶珠、張吟韞等之附和，均屬虛詞，不
    足採信。
  3.又被告至臺灣板橋地方法院檢察署指控告訴人妨害名譽一案
    ，告訴人亦提出95年10月5 日與被告談話之錄音譯文，經檢
    察官採認而予不起訴處分，被告曾謂：「你去軍訓處告我好
    了，不要不識相，你慢慢申訴去吧！」、「常叫你簽名你都
    不簽名，想拉出來再處分你，閒著也是閒著，我反正現在只
    要看你做不對眼就處分你，反正我一邊記，你就一邊去申訴
    嘛！」、「我講過你慢慢申訴，告我嘛！你已經玩完啦！我
    們已經跟軍訓處報備了」等語，均足徵被告不理會告訴人之
    申訴，且恣意濫權向教育部作以不實事項懲處告訴人之建議
    ，實屬故意以不正方法阻撓告訴人之申訴。
  (三)綜上，檢察官未予詳查勾稽，實嫌速斷，原偵查欠缺完備，
    雖經再議，仍未詳查，遽為駁回再議之處分，顯有不當。爰
    依法聲請交付審判。
三、按法院認交付審判之聲請不合法或無理由者，應駁回之，刑
    事訴訟法第258 條之3 第2 項前段定有明文。次按，刑事訴
    訟法第258 條之1 規定告訴人得向法院聲請交付審判，係對
    於「檢察官不起訴或緩起訴裁量權」制衡之一種外部監督機
    制，法院僅就檢察官所為不起訴或緩起訴之處分是否正確加
    以審查，以防止檢察機關濫權，依此立法精神，同法第258
    條之3 第3 項規定法院審查聲請交付審判案件時「得為必要
    之調查」，其調查證據之範圍，自應以偵查中曾顯現之證據
    為限；而同法第260 條對於不起訴處分已確定或緩起訴處分
    期滿未經撤銷者得再行起訴之規定，其立法理由說明該條所
    謂不起訴處分已確定者，包括「聲請法院交付審判復經駁回
    者」之情形在內，是前述「得為必要之調查」，其調查證據
    範圍，更應以偵查中曾顯現之證據為限，不得就告訴人新提
    出之證據再為調查，亦不得蒐集偵查卷以外之證據，否則，
    將與刑事訴訟法第260 條之再行起訴規定，混淆不清，亦將
    使法院兼任檢察官而有回復「糾問制度」之虞；且法院裁定
    交付審判，即如同檢察官提起公訴使案件進入審判程序，是
    法院裁定交付審判之前提，必須偵查卷內所存證據已符合刑
    事訴訟法第251 條第1 項規定「足認被告有犯罪嫌疑」檢察
    官應提起公訴之情形，亦即該案件已經跨越起訴門檻，否則
    ，縱或法院對於檢察官所認定之基礎事實有不同判斷，但如
    該案件仍須另行蒐證偵查始能判斷應否交付審判者，因交付
    審判審查制度並無如同再議救濟制度得為發回原檢察官續行
    偵查之設計，法院仍應依同法第258 條之3 第2 項前段規定
    ，以聲請無理由裁定駁回。
四、經查：
  (一)被告涉嫌偽造公文書罪嫌部分：
  1.按刑法第211 之偽造公文書罪，係指無製作權人，擅用公務
    員名義，而製作關於該公務員職務上之文書而言。如公務員
    對於該文書本有權製作，除其內容不實仍予登載，應構成刑
    法第213 條之罪責外，自難成立刑法第211 條之偽造公文書
    罪（最高法院93年度台非字第212 號判決意旨參照）。查本
    件告訴人指訴被告偽造之公文書係95年6 月8 日、95年7 月
    26日、95年9 月13日共3 份人評會會議紀錄，惟按「各單位
    、學校函報軍訓教官之獎懲建議案，記大功及記過2 次（含
    ）以上獎懲建議，應經相關會議討論議決後，檢附相完整之
    相關佐證資料如事實說明、人評會紀錄等（大專校院得以軍
    護會報等性質相當之會議紀錄代替）報部辦理。」、「記功
    兩次（含）及記過乙次（含）以下者，由軍訓主管（台北市
    及高雄市軍訓室主任、中部辦公室第六科科長、大專校院軍
    訓室主任、縣市聯絡處督導）建議報部辦理，另記過乙次（
    含）以下者需填報『軍訓主管懲處建議表』。」，教育部九
    十六年軍訓教官獎懲作業及獎勵績點運用管制說明第3 條「
    獎懲作業」第2 項、第3 項定有明文，被告於95年間係北護
    學院軍訓室主任，就告訴人即該學院軍訓教官之獎懲事項，
    依上開法令本有權召開人評會並製作會議紀錄，縱告訴人認
    被告就紀錄之內容有所不實，參照上開說明，亦僅涉及是否
    成立刑法第213 條之罪，而與刑法第211 條偽造公文書罪之
    構成要件不符，合先敘明。
  2.按刑法第213 條不實登載公文書罪之成立，除客觀上公務員
    在其職務上所掌公文書，有為虛偽不實之登載行為，且足生
    損害於公眾或他人外，其在主觀上須明知為不實。所謂明知
    係指直接之故意而言，最高法院著有69年台上字第595 號判
    例。經查：
  (1)證人劉彥麟於偵訊中證稱：伊在北護學院擔任軍訓人事官，
    告訴人之懲處，是由人評會決定，依軍訓教官人事評審委員
    會設置要點規定，專科以上學校軍訓人評會，其組成由各校
    訂定，並經校長核定後，報請教育部備查。但軍訓教官未達
    12人之學校得不設置，由軍訓室相關會議討論人事相關問題
    ，這與教官申訴委員會是不同組織，人評會成員為全校教官
    ，教官申訴委員會則還有學校其他單位參與。有懲處案件發
    生時，即會召開人評會，所有之教官都有投票權，人評會係
    採多數決，將懲處案做成建議書，送請教育部考量是否懲處
    。因人評會是在基本軍官團會議中的會議，基本軍官團會議
    是每週四莒光日時會固定召開，因此都是順便討論人評會，
    故人評會不會有另外的開會通知。95年6 月18日、7 月26日
    、9 月13日，3 次人評會實際上都有召開，且伊係紀錄人，
    而上面的簽到表就是有出席之人。95年6 月至9 月之教官，
    連總教官（按：即被告）在內共有6 人，第1 次之人評會係
    因在當天先召開之基本軍官團會議上，但告訴人不服總教官
    即被告指導自行離開，因告訴人不進來，才會接下來開本件
    （即第1 次）人評會，建議記申誡2 次，伊有投票贊成。7
    月26日該次人評會告訴人有參加，並有表示意見，都有在會
    議紀錄中呈現，但告訴人拒絕簽名，而且投反對票，伊也有
    詳細記載，故告訴人說不知悉是沒道理的。9 月13日告訴人
    亦有參加及表達意見，但也拒絕簽名，且連莒光日也拒絕簽
    名。該3 次記申誡的事由都確實存在，有附相關資料佐證，
    並非故意誣陷告訴人，教育部亦有派人至本校調查，而且獎
    懲權是教育部，人評會只有建議權，教育部經過調查後才記
    申誡。第1 次人評會告訴人沒有參加開會，張吟韞、呂寶珠
    均有參加開會，也有在會議紀錄上簽名，該次會議參加人員
    係指在校之全體教官都應參加，除非當天請公假，會議屬正
    式的開會，是基本軍官團會議，每次都要做會議紀錄等語明
    確（見臺灣士林地方法院檢察署96年度偵字第10967 號卷【
    下稱偵卷A 】第94至96頁、97年度偵續字第70號卷【下稱偵
    續卷】第85至86頁），證人呂寶珠於偵訊中亦證稱：95年7
    月到11月間，北護學院的教官除伊與張吟韞外，還有被告、
    告訴人、劉彥麟及李月娟共6 人，告訴人於6 月8 日開基本
    軍官團會議，討論下半年度課程分配，開會時告訴人沒意見
    ，但會後表達不滿，我們就請被告回來再討論，討論期間告
    訴人對被告態度惡劣，被告請告訴人將事實經過寫成書面報
    告，但告訴人拒絕，所以當日下午我們就開軍訓教官人評會
    ，討論告訴人的案件決議處分告訴人，告訴人沒到場，伊有
    出席，第2 次人評會伊也有出席，懲處理由是告訴人辦理宿
    舍業務許多學生反應告訴人服務態度不佳，所以懲處告訴人
    ，大家一致通過本案，第3 次人評會係因學生賴幸蓉車禍受
    傷，告訴人處置不當，當天告訴人也有到場，但拒絕簽名，
    伊有在場等語（見偵卷A 第102 頁），證人張吟韞於偵訊中
    並證稱：為何會有第1 次人評會，主要是因告訴人對呂寶珠
    課程分配不滿，因此請被告討論，告訴人很情緒化，被告請
    她不要激動，但告訴人態度不好，被告因此對她行為不滿，
    所以才衍生相關糾紛。3 次的人評會都有召開，伊亦有出席
    ，懲處事由都如會議紀錄所載，並無不實之處，我們均一致
    同意懲處她等語（見偵卷A 第103 頁），經核上開3 名證人
    證言，就系爭3 次人評會確經被告實際召開、歷次會議之緣
    由及告訴人到場情形等重要情節均無歧異，並與被告辯稱：
    系爭3 次人評會伊均有參加，決議須經與會人數半數以上同
    意才能做成，且人評會要併在基本軍官團會議實施，這是原
    則，但告訴人第1 次在基本軍官團會議快結束時就鬧場，離
    開會場，伊派人去勸她回來，後來請她寫報告說明事實經過
    ，告訴人不理睬又離開，故此次人評會才會從早上延到下午
    再開，而告訴人因情緒不穩，未參加此次人評會，第2 、3
    次人評會告訴人應該都有到等語相符，參以告訴人於偵訊中
    自承：人評會應該是與基本軍官團會議合併實施，該人評會
    會議紀錄的時間應該與基本軍官團會議召開的時間一致，因
    依照規定基本軍官團與人評會要併同實施，而95年6 月8 日
    當天確實有開基本軍官團會議，討論課程分配，將軍訓課必
    修改為選修，當時伊並未表達不滿，會議結束後，劉彥麟有
    借伊課程評鑑表及教學計畫表讓伊填寫，結果呂寶珠在旁聽
    了後，以為伊在批評他課程分配問題並發脾氣，叫被告來處
    理，被告就要求伊寫悔過書；7 月26日人評會的事伊沒有印
    象，也不記得學生是否有在95年暑假期間在留言版上反應伊
    服務態度不佳，但臺灣護理學院確有留言版可供學生反應行
    政事宜，且學生亦確實常在版上講宿舍抽籤之事；至於9 月
    13日人評會，係因有一學生車禍腳受傷，但伊不知是否即為
    賴幸蓉等語（見偵卷A 第110 、111 頁），顯見第2 、3 次
    人評會之討論事由均確有其事，且告訴人知悉第1 次人評會
    將緊接於基本軍官團會議後召開，係因與被告發生爭執而未
    參與，並非被告惡意不通知其參與，益徵前揭3 名證人所言
    屬實，堪認被告確有舉行系爭3 次人評會會議紀錄，並依據
    實際議程製作會議紀錄無疑，自無何公務員登載不實情事。
  (2)告訴人又稱被告於95年11月2 日提交予國防部高等軍事法院
    檢察署之人評會會議記錄並未檢附簽有被告、劉彥麟、呂寶
    珠、張吟韞等簽名之簽到表，嗣於該署偵查中再次提出同一
    份會議紀錄，竟增列上開簽到表，顯係事後偽造，因認被告
    涉有偽造文書罪嫌云云。經查，被告先後提交予高等軍事法
    院檢察署之人評會會議記錄，確有上開是否檢附簽到表之差
    異，固為被告所不爭執，並有該2 份會議紀錄在卷可稽（見
    偵續卷第10至12頁），惟查證人劉彥麟於偵訊中證稱：上開
    人評會會議紀錄之原本確附有前揭簽到表，但因此原本依規
    定要送教育部收存，教育部只有給伊該紀錄之掃描檔，故被
    告於95年11月2 日提給高等軍事法院檢察署之人評會會議紀
    錄並非原本，而是北護學院軍訓室自己所留存未附簽到表的
    電腦檔，嗣於高等軍事法院檢察署案件偵查中，伊向教育部
    表示因訴訟有需要該紀錄之檔案，教育部才給伊該紀錄之掃
    描檔，也就是有附簽到表的，再由被告提交予高等軍事法院
    檢察署等語明確（見偵續卷第85、86頁），參以上開2 份會
    議紀錄，除簽到表外，其餘內容均相同，且附有簽到表之該
    份紀錄上有顯示教育部之公印，未附有簽到表之他份紀錄則
    無此公印，堪認證人劉彥麟前揭證言屬實，況於上開簽到表
    上簽名之證人呂寶珠、張吟韞確有出席此次人評會，有該2
    名證人前揭證言可憑，而未在上開簽到表上簽名之該校另名
    軍訓教官證人李月娟於偵訊中則證稱：伊於第1 次人評會當
    天公出不在校，故未出席該次會議等語（見偵續卷第86頁）
    ，益證該簽到表確由實際出席者簽名。
  (3)告訴人另稱：95年6 月8 日第1 次人評會召開事由係因其與
    呂寶珠發生爭執，呂寶珠自應迴避，縱其未自行迴避，軍訓
    處亦會通知其迴避，故呂寶珠自無參與此次人評會之理，又
    劉彥麟當日下午亦有4 節課，亦不可能參與會議，且當日被
    告主持軍官團會議不到半小時即因有訪客而結束，伊與被告
    討論排課事宜是在會議結束後之同仁私下討論，並非在會議
    中所發生之事；至95年7 月26日第2 次人評會懲處事項係有
    關告訴人承辦學生宿舍業務不獲學生認同，惟宿舍床位分配
    係張吟韞之業務，非告訴人之業務範圍，況告訴人尚於95年
    8 月1 日獲學校頒獎感謝「宿舍聯繫協調得宜」，足證上開
    懲處事項係虛偽不實；又依據告訴人在軍事法院提呈之錄音
    譯文，被告亦稱：「這是主官的行政裁量權，我處不處分她
    是我的彈性，處不處分你也是我的彈性，…」，足證上開懲
    處事項並非告訴人業管或權責所屬，僅係出於被告為遂其恣
    意懲處所杜撰之不實事項；再者北護學院之實施基本軍官團
    會議依慣例均在星期四召開，本件3 次人評會均在星期三，
    顯與慣例不符云云，並提出軍訓教官人事評審委員會設置要
    點、劉彥麟之值勤工作日誌、95年9 月14日星期四記載「總
    教官主持基本軍官團」之教官值勤工作日誌、張吟韞與學生
    劉清尹處理宿舍事宜之紀錄單、北護學院感謝狀及錄音光碟
    譯文各1 份為證（見本院卷第19、20、24、28、29頁、偵續
    卷第18頁、臺灣臺北地方法院檢察署96年度偵字第1119 3號
    卷【下稱偵卷B 】第90頁），惟查：
  第1 次人評會部分：
    軍訓教官人事評審委員會設置要點第7 條第2 款固規定「審
    議事項遇有涉及委員本身或相關者，應自行迴避；未自行迴
    避者，得經本會決議請該委員迴避」（見本院卷第20頁），
    惟此僅能證明呂寶珠當日理應自行迴避，惟若其未自行迴避
    ，依上開規定亦非當然影響該會議之效力，亦未強制規定軍
    訓處「應」請呂寶珠迴避，是呂寶珠自仍有可能列席第1 次
    人評會；又劉彥麟之值勤工作日誌上僅記載「其他軍訓教育
    工作：劉教官授軍訓選修課- 國際情勢、國防政策」等語（
    見本院卷第24頁），並未記明其授課之節數、時間，自亦無
    法證明其授課時間確與第1 次人評會召開時間衝突；至告訴
    人就其所稱與被告討論排課事宜係在私下討論，非在會議中
    乙節，則未舉證以實其說，難以採信。
  第2、3次人評會部分：
    就張吟韞與學生劉清尹處理宿舍事宜之紀錄單（見本院卷第
    29頁）僅記載張吟韞與學生間處理宿舍位置、房租之事宜，
    無法證明告訴人所謂懲處事項中提及的學生宿舍非其業務範
    圍乙節屬實；而北護學院感謝狀內容雖記載感謝告訴人協助
    畢業典禮事前畢業生學校退宿安排等事宜得當等語（見偵續
    卷第18頁），惟該感謝狀之日期為95年8 月1 日，已在懲處
    告訴人有關處理宿舍事宜之95年7 月26日第2 次人評會之後
    ，或因告訴人於此次人評會之後有所改善，積極處理宿舍事
    宜致獲頒感謝狀，自不足反推證明告訴人於第2 次人評會之
    前並無該懲處事項；再由錄音光碟譯文顯示，被告固稱「這
    是主官的行政裁量權，我處不處分她是我的彈性，處不處分
    你也是我的彈性，…」等語（見偵卷B 第90頁），惟由文義
    上僅得探知被告具有處分呂寶珠及告訴人之職權，亦無法推
    論該次人評會懲處事項非屬告訴人業務範圍；又95年9 月14
    日星期四之教官值勤工作日誌雖記載「總教官主持基本軍官
    團」等語（見本院卷第28頁），亦可能僅就該次會議剛好選
    擇該日舉辦，無法當然推論北護學院確有在星期四始舉辦基
    本軍官團之慣例。
  從而，告訴人上開辯解，均不足為有利告訴人之認定。
  (4)綜上，告訴人所引列之事證，均不足證明被告客觀上有何登
    載不實之行為，此外，亦查無其他積極事證可憑，被告所為
    自不構成刑法第213 條之公務員登載不實罪。
  (二)就關於以不正方法阻撓申訴部分：
  1.按95年1 月2 日頒布之「高級中等以上學校軍訓教官申訴處
    理作業規定」第3 條第1 項、第2 項規定：「軍訓單位為辦
    理軍訓教官申訴案件之評議，應設軍訓教官申訴評議委員會
    （以下簡稱申評會）。專科以上學校，經校務會議通過後，
    得設申評會或納入學校相關申訴評議委員會評議該校軍訓教
    官申訴案件。」，第8 條第1 款規定「對於專科以上學校之
    措施不服者，向該校申評會提起申訴，如不服其決定者，向
    本部學生軍訓處申評會提起再申訴。」，有上開規定1 份在
    卷可稽，且在未通過設立申評會前，如有申訴案件發生，為
    尊重各校權責，並為維護軍訓教官合法救濟之權益，仍函請
    學校依「高級中等以上學校軍訓教官申訴處理作業規定」組
    成申評會妥處，亦據教育部於96年9 月26日以台軍字第0960
    143455號函覆在案（見偵卷A 第23頁），合先敘明。
  2.查證人劉彥麟於偵訊中證稱：告訴人之前的申訴書都是採投
    郵方式，收件人寫國立北護學院，直到95年10月28日後，因
    教育部開始調查，學校始將告訴人申訴信件轉交給伊簽收，
    伊收文後交給被告，因依據中等以上學校軍訓教官申訴作業
    規定，學校要成立教官申訴委員會需由人事室提案，通過學
    校的校務會議後才可成立，而伊與被告在教育部開始調查時
    就有風聞告訴人要申訴，所以就先簽請學校成立教官申訴評
    議委員會，但人事室延至96年1 月4 日才在校務會議上提案
    增列教官申訴評議委員會並通過等語（見偵卷B 第26頁、偵
    卷A 第94、96頁），而告訴人亦自承：伊於95年7 月寫了申
    訴書寄給教育部軍訓處，該處回文說這是學校決定懲處的，
    伊就又於95年7 月17日寄信給學校，信封只寫「臺北護理學
    院收」，學校交給人事室，人事室說不是他們辦，學校將信
    退給被告，被告再將信還給伊，之後95年9 月28日、10月28
    日伊也有寄2 封申訴信，收文者都是寫「國立臺北護理學院
    」，伊從95年7 月到11月間都沒有直接把申訴書交給被告過
    ，而是寄給學校，被告在處理伊的申訴案件過程中也沒有對
    伊施以強暴脅迫或恐嚇利誘以阻止伊申訴，只是說他沒有收
    到伊的申訴書等語（見偵卷A 第111 、112 頁），參以教育
    部於95年7 月間收受告訴人之申訴書後，雖曾於95年7 月21
    日將該申訴書案件函轉北護學院，惟並未指明函轉該學院軍
    訓室，且該學院於該日亦係由校長而非由軍訓室收文，有教
    育部95年7 月21日台軍字第0950105568號函文及北護學院96
    年9 月21日北護軍訓字第0960004346號函所附之「國立臺北
    護理學院第67次校務會議紀錄」及總務處文書組收文簿影本
    各1 份在卷可稽（見偵卷B 第155 頁、偵卷A 第40頁），顯
    見告訴人前揭3 次申訴書均非直接遞交予北護學院軍訓室或
    被告，教育部亦僅轉知北護學院有此一申訴書案件，並未將
    該申訴書轉知北護學院軍訓室或被告，直至95年10月間北護
    學院始經由劉彥麟將申訴書轉予被告無疑，是被告辯稱其至
    95年10月間始知悉告訴人有正式申訴，之前只是風聞告訴人
    有申訴之打算等語洵非虛妄。
  3.告訴人雖質以教育部於95年7 月31日即將其申訴書案轉知劉
    彥麟，並經被告於95年8 月2日 判行，且教育部就告訴人之
    申訴案，曾於95年7 月及9 月兩次派員到校查訪，均由被告
    負責接待，有公文流程簽核意見表、被告之申告狀各1 份可
    稽（見本院卷第34、35頁），足見被告於95年7 、8 月間即
    已知悉其有申訴云云，惟觀之上開申告狀僅載明該等教育部
    人員係訪查告訴人指控被告領導統御及品德瑕疵是否屬實，
    並未提及該等人員係訪查告訴人之申訴案件，而由上開簽核
    意見表顯示，該教育部之公文並無附件，顯僅轉知告訴人有
    提出申訴乙案，而未併予檢送申訴書正本，是被告顯未正式
    收受告訴人之申訴書，僅知悉告訴人有向教育部申訴，而無
    法證明被告已正式收受告訴人之申訴書；又由告訴人所提出
    95年10月5 日與被告談話之錄音譯文，被告固曾向告訴人表
    示「你去軍訓處告我好了，不要不識相，你慢慢申訴去吧！
    」、「常叫你簽名你都不簽名，想拉出來再處分你，閒著也
    是閒著，我反正現在只要看你做不對眼就處分你，反正我一
    邊記，你就一邊去申訴嘛！」、「我講過你慢慢申訴，告我
    嘛！你已經玩完啦！我們已經跟軍訓處報備了」等語（見偵
    卷B 第87、92、94頁），惟由此等文義僅足證明被告曾多次
    告知告訴人有申訴途徑，可以慢慢去申訴甚至控告被告，仍
    無法證明被告於95年7 、8 月間即已正式收受告訴人之申訴
    書，況被告已陳稱其於95年10月之前僅風聞告訴人要提申訴
    ，但直到95年10月才正式收到申訴書等語，核與證人劉彥麟
    之證言相符，益見被告於95年10月之前無法確知告訴人之申
    訴情事，其因而未立即處理，顯非出於惡意甚明，參以被告
    嗣於95年11月11日即已退伍，有其個人兵籍資料查詢結果1
    紙在卷可稽（見本院卷第44頁），證人劉彥麟復證稱其於95
    年10月後即開始簽請北護學院成立教官評議委員會等語，且
    教育部於95年10月16日台軍字第0950149919號函請北護學院
    於95年10月21日前完成就告訴人申訴案之評議（見偵卷B 第
    143 頁），經北護學院於95年11月3 日北護軍訓字第095000
    4900號函知教育部「本校教官申評會依規定須俟校務會議通
    過後，方得運作，現正積極簽核中．．．」、「本案被害人
    乙○○上校已於95年11月1 日，向國防部高等軍事法院提起
    告訴，．．．本次訴訟牽涉本申訴案件，依規定應暫停申訴
    案件之評議，俟國防部高等軍事法判決後，繼續評議甲○○
    教官全部申訴案。」（見偵卷B 第6 頁），嗣經教育部於95
    年11月9 日台軍字第0950166052號函文同意於訴訟案件終結
    後再完成本案申訴評議（見偵卷A 第155 頁），足證被告於
    退休前即已促請劉彥麟負責簽請護理學院成立教官申訴評議
    會，自無何阻撓告訴人申訴之犯行。
  4.告訴人另爭執檢察官應依檔案法之規定，調查本件告訴人3
    次申訴書之陳報、收文原始歸檔文件云云，惟查北護學院就
    此節已以96年9 月21日北護軍訓字第0960004346號函覆就第
    1 次信函已由告訴人領回，第2 、3 次均未掛文號，亦無歸
    檔記錄等語甚明（見偵卷A 第26、39頁），顯已無從查詢原
    始歸檔文件，縱認該學院之處置不符檔案法之規定，而有相
    關行政責任，亦屬另一問題，尚與本案無涉，是原檢察官未
    予調查此節，亦無偵查不備可言。
  5.從而，告訴人所引列之事證，均不足使證明被告有何以不正
    方法阻撓申訴之犯行，此外，亦查無其他積極事證可憑，難
    認被告確涉犯陸海空軍刑法第46條以不正方法阻撓部屬申訴
    罪。
五、綜上，本案系爭不起訴處分及臺灣高等法院檢察署檢察長駁
    回再議之處分，依上開證據及說明，認被告涉犯偽造文書、
    不正方法阻撓部屬申訴等罪之罪嫌不足，核無不合，而聲請
    人聲請交付審判所主張之事實及理由，並無法使本院達到「
    足認被告等有犯罪嫌疑」檢察官應提起公訴之情形，揆諸上
    開說明，本件交付審判之聲請為無理由，應予駁回。
六、依刑事訴訟法第258 條之3 第2 項前段，裁定如主文。
中    華    民    國    97    年    12    月    31    日
                  刑事第四庭  審判長法  官  林秀鳳
                                    法  官  吳維雅
                                    法  官  黃珮茹
以上正本證明與原本無異。
本件不得抗告。
                                    書記官   張馨尹
中    華    民    國    97    年  12      月    31    日


司法院資訊處製作；財團法人民間司法改革基金會備份。
